臺北高等行政法院判決
　　　　　　　　　　　　　　　　　95年度訴字第00758號
　　　　　　　　　　　　　　　.
原　　　告　甲○○
　　　　　　　　　　　　　　送.
　　　　　　　　　　　　　　東.
訴訟代理人　戊○○
　　　　　　己○○
被　　　告　勞工保險局
代　表　人　丙○○總經理）住.
訴訟代理人　辛○○
　　　　　　庚○○
　　　　　　丁○○
上列當事人間因勞保事件，原告不服行政院勞工委員會中華民國
94年12月23日勞訴字第0940064075號訴願決定，提起行政訴訟。
本院判決如下：
　　主  文
原告之訴駁回。
訴訟費用由原告負擔。
　　事  實
壹、事實概要：
    緣新竹市菜包裝業職業工會被保險人即原告因雙耳聽力障
    礙，於民國（下同）94年6 月20日檢據向被告申請普通疾病
    殘廢給付。案經被告審查，以其殘廢程度符合殘廢給付標準
    表第31項第5 等級，惟其於88年9 月27日經鑑定為重度聽障
    時，殘廢程度已可符合殘廢給付標準表第31項第5 等級，被
    告乃於94年7 月25日以保給殘字第09460468370 號函核定依
    勞工保險條例第30條規定否准所請殘廢給付。原告不服，向
    勞工保險監理委員會申請審議，亦經該會於94年9 月30日以
    94保監審字第2273號審定書審定申請審議駁回後，提起訴願
    ，經遭駁回，遂向本院提起行政訴訟。
貳、兩造聲明：
一、原告聲明求為判決：
(一)訴願決定、爭議審定及原處分均撤銷。
(二)被告應給付原告殘廢給付新台幣46萬7 千2 百元及自94年6
    月25日起至清償日止，按週年利率百分之五計算之利息。
(三)訴訟費用由被告負擔。
二、被告聲明求為判決：
(一)原告之訴駁回。
(二)訴訟費用由原告負擔。
參、兩造之陳述：
一、原告主張之理由：
(一)原告因聽力障礙於94年6 月15日經署立新竹醫院開具勞工保
    險殘廢診斷書，診斷殘廢部位為兩耳聽力障礙，符合勞工保
    險殘廢給付標準表第31項第5 等級，640 日，應核定46 萬7
    千2 百元，被告以原告提出申請時已逾2 年請求權時效而不
    予給付。
(二)被告引用內政部57年6 月11日台內社字第275002號函釋：「
    被保險人因遭遇傷害或罹患疾病，並未經指定醫院治療而成
    永久殘廢者，經過2 年始向指定醫院請求發給殘廢診斷書申
    領殘廢給付，其時效之起算日期，應自實際殘廢之翌日起算
    。又被保險人因傷病在非指定醫院治療終止，並確定為永久
    殘廢而延至2 年後再向指定醫院請求開具殘廢診斷書，據以
    請領殘廢給付，其時效起算日期，應自實際治療終止確定殘
    廢之翌日起算。」，是適用法規不當之違法，依勞工保險條
    例施行細則第78條規定：「依本條例第53條及第54條規定，
    請領殘廢給付者，以全民健康保險特約醫院或診所診斷為永
    久殘廢或永不能復原之當日，為本條例第30條所定得請領之
    日。」
(三)原告雖於88年9 月27日經鑑定為重度聽障，且領有殘障手冊
    ，但未經醫師診斷為永久殘廢即未符合請領勞工保險殘廢給
    付之法定請領要件，則無請領殘廢給付之權利，故不得以88
    年9 月27日領有殘障手冊為勞工保險條例第30條之得請領日
    ，應以94年6 月15日署立新竹醫院所開具之勞工殘廢診斷書
    為治療終止日，即勞工保險條例第30條及其施行細則第78條
    所規定之請領日，被告引用身心障礙手冊之鑑定方式來適用
    勞工保險給付之規定，有違行政程序法「不當聯結禁止」之
    原則，最高行政法院90年度判字第1704號判決要旨亦以「不
    當聯結禁止」原則乃行政行為對人民課以一定義務或負擔或
    造成人民及其他不利時，其所採取之手段與行政機關所追求
    之目的間，必須有合理聯結關係存在，若欠缺此聯結關係，
    此項行政行為即非適法。另參被告之業務手冊，業務問答第
    30點指出「勞保被保險人罹患癌症，且已領有重大傷病卡或
    已領有殘障手冊，可否請領殘廢給付？回答中提到「重大傷
    病卡或殘障手冊之核發依據與勞工保險給付不同，不得據以
    請領勞保殘廢給付」，惟被告卻以此作為不當聯結，另可參
    39年判字第2 號判決、71年判字第461 號判決及89保監審字
    第6432號。
(四)被告於94年10月3 日之新聞稿中「為維護勞保被保險人權益
    ，勞保局自94年9 月起，主動發函通知新領取身心障礙手冊
    政府補助勞保保險費者，請領殘廢給付之相關規定．．．」
    ，勞工保險為勞工福祉，亦為憲法明文須加重保護之對象，
    被告非但捨棄有利勞工之作為而不為，更於勞工提出申請時
    以超過請求權時效為由駁回所請，違反行政機關應負教示義
    務之責，及行政程序法第8 條「行政行為應以誠實、信用方
    法為之，並應保護人民正當合理之信賴。」，第9 條「行政
    機關就該管行政程序，應於當事人有利及不利之情形一律注
    意。」
(五)依行政程序法第4 條「行政行為應受法律及一般法律原則之
    拘束」，司法院釋字第423 號之行政行為「應禁止恣意」之
    原則，依行政訴訟法第4 條第2 項規定「逾越權限或濫用權
    力之行政處分，以違法論。」
(六)綜上所述，依憲法第7 條及行政程序法第6 條之規定，非有
    正當理由，不得為差別待遇，請比照同為勞保被保險人林先
    生核定文號000000000000之給付，判決如原告訴之聲明云云
    。
二、被告主張之理由：
(一)按「領取保險給付之請求權，自得請領之日起，因2 年間不
    行使而消滅。」「被保險人因普通傷害或罹患普通疾病，經
    治療終止後，如身體遺存障害，適合殘廢給付標準表規定之
    項目，並經保險人自設或特約醫院診斷為永久殘廢者，得按
    其平均月投保薪資，依同表規定之殘廢等級及給付標準，一
    次請領殘廢補助費，殘廢給付標準表如附表2 。被保險人領
    取普通傷病給付期滿，或其所患普通傷病經治療1 年以上尚
    未痊癒，如身體遺存障害，適合殘廢給付標準表規定之項目
    ，並經保險人自設或特約醫院診斷為永不能復原者，得比照
    前項規定辦理。」勞工保險條例第30條及第53條分別定有明
    文。又勞工保險條例第53條附表即勞工保險殘廢給付標準表
    「兩耳聽覺障害」系列第31障害項目規定，「兩耳鼓膜大部
    分缺損或因病致聽力損失80分貝以上者」為第5 殘廢等級，
    給付標準640 日。另「本條例第53條第1 項及第54條第1 項
    所稱治療終止，指被保險人罹患之傷病，經治療後，症狀固
    定，再行治療仍不能期待其治療效果之狀態。」「依本條例
    第53條及第54條規定，請領殘廢給付者，以全民健康保險特
    約醫院或診所診斷為永久殘廢或永不能復原之當日為本條例
    第30條所定得請領之日。」分別為勞工保險條例施行細則第
    77條及第78條第1 項定有明文。又「勞工保險條例第30條規
    定，領取保險給付之請求權，自得請領之日起，因2 年間不
    行使而消滅，惟未於實際成殘之日起2 年內申請殘廢給付，
    俟日後殘廢程度加重始提出申請者，應僅就其加重之殘廢部
    分依勞工保險條例及殘廢給付標準表規定核給。」亦經行政
    院勞工委員會92年8 月29日勞保2 字第0920048513號函釋在
    案。
(二)查原告以因雙耳聽力障礙，於94年6 月17日檢據申請殘廢給
    付。案經被告據所附之行政院衛生署新竹醫院開具之殘廢診
    斷書及聽力檢查報告送請特約專科醫師審查，審查意見略以
    「曾君兩側聽障左右均在120 分貝以上，ABR 相符，符合殘
    廢給付標準表第31項第5 等級。」。復查原告於88年9 月27
    日經鑑定為重度聽障，並領有身心障礙手冊，依行政院衛生
    署88年5 月12日公告之身心障礙等級規定，重度聽覺機能障
    礙係優耳聽力損失在90分貝以上者，是其當時殘廢程度已符
    合殘廢給付標準表第31項第5 等級；據此，被告乃以原告遲
    至94年6 月17日始提出殘廢給付之申請，已逾2 年之請求權
    時效，且此次申請殘廢等級並未較88年9 月提高，核定否准
    所請殘廢給付，於法尚無不合。
(三)本件經被告送請特約專科醫師審查，審查意見如前述。原告
    不服，向勞工保險監理委員會申請審議，亦經該會專科醫師
    審查，審查意見略以「依94年6 月15日新竹醫院殘廢診斷書
    及相關病歷審查，本例88年9 月27日即有重度聽障，當時優
    耳聽力損失達90分貝以上，符合第31項第5 等級，94年6 月
    17日提出申請時聽力損失均在120 分貝以上，亦符合第31項
    第5 等級，殘廢等級並未提高。本例已逾2 年請求權時效，
    核定不給付並無不當。」本件依其殘廢診斷書所載即可知原
    告所患於88年9 月即已症狀固定，復經被告及勞工保險監理
    委員會兩位專科醫師審查，亦認為本例所患於88年9 月27日
    即已症狀固定，且其此次所請較諸88年9 月間殘廢等級並未
    提高，故被告以原告已逾2 年請求權時效核定不予給付，乃
    屬當然。
(四)按時效制度目的在於尊重既存之事實狀態，及維持法律秩序
    安定，與公共利益有關。勞工保險給付之時效制度，更涉及
    勞工之生存照顧，影響其權利義務甚為重大，故勞工保險條
    例第30條規定，領取保險給付之請求權，自得請領之日起，
    因2 年間不行使而消滅。又依勞工保險條例第53條規定之意
    旨，請領殘廢補助費應以身體遺存障害為要件，是請求權之
    行使應以身體遺存障害事實之日起算，此有行政法院（現改
    制為最高行政法院）86年度判字第1342號判決可參。原告雖
    訴稱其於88年9 月27日經鑑定重度聽障且領有殘障手冊，但
    未經醫師診斷為永久殘廢即未符合請領殘廢給付之要件，應
    自94年6 月15日新竹醫院開具殘廢診斷書之日始為勞工保險
    條例第30條規定得請領之日，並未超過2 年請領時效一節，
    核無足採，顯係誤解法令所致。
(五)按被告係依審查之結果依法作成否准之處分，乃依法行政之
    當然結果，並無遲延給付之情事，原告請求遲延利息一節，
    顯屬無據。
　　理  由
甲、程序方面：
    本件被告代表人於訴訟繫屬中由史哲變更為蔡吉安，現為丙
    ○○，並已具狀聲明承受訴訟，合先明。
乙、實體方面：
壹、兩造陳述要旨：
一、原告主張其治療終止之時點，係為94年6 月15日經署立新竹
    醫院開具殘廢診斷書之日為準，原告為殘廢給付之請領係於
    治療終止之日2 年內為請求，並未時效完成等語。
二、被告則以原告於88年9 月27日經鑑定為重度聽障，並領有身
    心障礙手冊，當時殘廢程度已符合殘廢給付標準表第31項第
    5 等級，此次申請殘廢等級並未較88年9 月提高，原告遲至
    94年6 月17日始提出殘廢給付之申請，已逾2 年之請求權時
    效等語置辯。
貳、兩造不爭之事實及兩造爭點：
    如事實概要欄所述之事實，業據提出勞工保險殘廢診斷書、
    新竹市政府94年7 月11日府社障字第0940063482號函附原告
    身心障礙個案資料內容、身心障礙者鑑定表、訪談紀錄、署
    立新竹醫院病歷為証，為兩造所不爭執，堪信為真，兩造爭
    點厥為：
一、本件勞工保險條例第30條所定「殘廢給付得請領之日」，應
    自何時起算？
二、本件是否已逾2 年請求權時效？
參、本院之判斷：
一、本件應適用之法條與法理：
（一）勞工保險條例第30條規定：「領取保險給付之請求權，自
      得請領之日起，因二年間不行使而消滅。」。
（二）勞工保險條例第53條規定：「被保險人因普通傷害或罹患
      普通疾病，經治療終止後，如身體遺存障害，適合殘廢給
      付標準表規定之項目，並經保險人自設或特約醫院診斷為
      永久殘廢者，得按其平均月投保薪資，依同表規定之殘廢
      等級及給付標準，一次請領殘廢補助費，．．．。被保險
      人領取普通傷病給付期滿，或其所患普通傷病經治療一年
      以上尚未痊癒，如身體遺存障害，適合殘廢給付標準規定
      之項目，並經保險人自設或特約醫院診斷為永不能復原者
      ，得比照前項規定辦理。」。
（三）勞工保險條例施行細則第78條規定：「依本條例第53 條
      及第54條規定，請領殘廢給付者，以全民健康保險特約醫
      院或診所診斷為永久殘廢或永不能復原之當日為本條例第
      30條所定得請領之日。被保險人請求發給前項診斷之證明
      書者，全民健康保險特約醫院或診所應於3 日內發給之。
      」。
（四）勞工保險條例第53條附表即勞工保險殘廢給付標準表「兩
      耳聽覺障害」系列第32障害項目規定，「兩耳鼓膜大部分
      缺損或因病致聽力損失70分貝以上者」為第7 殘廢等級，
      給付標準440 日。」。
二、本件勞工保險條例第30條所定「殘廢給付得請領之日」，應
    自88年9月28日時起算：
（一）殘廢給付請求權時效自被保險人客觀成殘之翌日起算，而
      被保險人客觀成殘之日，以被告認定為準。
　　　按勞工保險條例施行細則第78條規定雖以「全民健康保險
      特約醫院或診開具殘廢診斷證明書認定成殘之日期」，為
      殘廢給付得請領之日，但該日期與「實際成殘」之日期未
      必相同，殘廢給付請求權時效自應從被保險人「客觀成殘
      」之翌日起算。而觀諸勞工保險條例第53條附表即勞工保
      險殘廢給付標準表，其立法之結構係以「身體障害之狀態
      」即所遺存障害之程度為評價且為殘廢等級區分之基準，
      須將症狀及永久喪失勞動能力與影響其日常生活活動或社
      會生活活動之狀況及需他人扶助之情形綜合衡量，非僅憑
      單一身體遺存障害狀態即可據以認定殘廢等級。且被保險
      人之殘廢症狀及程度常涉及醫理專業領域，非被告或監理
      會之一般承辦人員所能逕予認定。故被告於審核保險給付
      案件時，除以被保險人或受益人檢附之資料、診斷書等書
      面資料予以審核外，如有必要，亦須另外徵詢專科醫師意
      見或實地派員訪查瞭解實情，此觀勞工保險局組織條例第
      11條第2項規定，被告得視業務需要聘用兼任醫師12人至
      20人，及勞工保險條例第28條、第56條規定保險人（即被
      告）為審核保險給付，得調查有關之文件、得另行指定醫
      院或醫師複檢等規定甚明。可知關於「被保險人因喪失勞
      動能力而『影響日常生活活動』之程度」，及客觀上何時
      成殘之事實，全民健康保險特約醫院或診所醫師之判定，
      與被告特約醫師所為之判定不同時，除非被告審查程序違
      法，或其審查結果與一般正常人認知差異過大，被告實有
      最後審查核定之法定權限，關於「客觀上被保險人何時成
      殘」，仍應以被告之審認為主。
（二）但若被保險人主觀上仍對繼續治療之效果仍存有期待，並
      且用「持續治療」來表現其主觀期待時，例外應認為殘廢
      給付之請求權時效尚未開始：
　　　被保險人於客觀上已經成殘之後，因尚無任何全民健康保
　　　險特約醫院或診所告知被保險人其已經達於「治療終止」
      、「症狀固定」、「再行治療亦不能期待其效果」之殘廢
      狀態，並開具殘廢診斷證明書，被保險人並無醫學專長，
      其可能誤以為其身體障礙只是一時之「病」態，可得治癒
      ，而非「永不能恢復」長時間處於「殘」之狀態，被保險
      人並持續不斷治療可資証明其主觀「可治癒」之期待，其
      所以未在客觀成殘之後二年內申請殘廢給付，並非因怠於
      行使權利，亦非因不知法律，而是誤以為「時效尚未開始
      進行」，此種誤認，被保險人並不可歸責，此時如果仍以
      過去「客觀上成殘之時」起，來起算請求權時效期間（最
      高行政法院改制前86年度判字第1342號判決參照），被保
      險人將就自己毫無過失之誤認，負失權責任，似對被告保
      護過度，而對被保險人要求過苛。故在被保險人於客觀成
      殘後因「誤認未成殘」而持續治療之情形，勞工保險條例
      第30條所謂「得請領之日」，似應擴張解釋為「被保險人
      知悉可得請領之日」，來起算時效期間，較為合理。至被
      告所舉「某甲死亡，其受益人旅居國外於2年後方知某甲
      死亡，該死亡給付請求權時效仍應自某甲死亡時起算，而
      非自某甲知悉時起算」之例，因受益人不知某甲死亡係可
      歸責於自己之事由，其顯然怠於行使權利，此與被保險人
      「誤認並未成殘」並不可歸責，且積極就醫，並未怠於行
      使權利之情形相反，自不能為相同之解釋。
（三）身心障礙手冊所認定之殘障，並非永不能恢復之「殘」之
      狀態：
      依身心障礙者保護法第13條規定：「身心障礙者於障礙事
      實變更或消失時，應將身心障礙手冊繳還原發給機關變更
      或註銷。原發給機關發現身心障礙者持有之身心障礙手冊
      ，所記載之障礙類別及等級顯與事實不符時，應限期令其
      重新鑑定；逾期未重新鑑定者，原發給機關得逕行註銷其
      身心障礙手冊。」，可知「身心障礙」之情事可能變更或
      消失，並非「永久性」之「殘廢」，只要鑑定到達「一時
      障礙」之「病」之狀態，即可發給，於「病」之狀態改變
      或消失時，發給機關可以註銷該身心障礙手冊，其鑑定目
      的在於給予一時或永久身心障礙者之社會救濟，而非認定
      該身心障礙者均已達「症狀固定」、「再行治療仍不能期
      待其治療效果」之狀態。被告宣導手冊亦強調領有身心障
      礙手冊者，不一定構成勞工保險條例之「殘廢」，而應以
      勞工保險條例之殘廢規定為準，有被告之宣導手冊在卷可
      憑，自不得以被保險人曾領有身心障礙手冊，即認定其客
      觀上已達於永不能回復之「殘」之狀態。
（四）本件原處分以原告「於88年9月27日經鑑定為重度聽障，
      無須接受後續鑑定，且領有殘障手冊，當時殘廢程度優耳
      聽力損失在90分貝以上」，並未敘明原告當時鑑定為聽障
      時是否已經「永不能恢復」，即認定原告於88年9月27日
      起已客觀成殘，理由固有疏漏，但經被告檢具原告國泰醫
      院病歷送交被告特約審查，其意見略以：「國泰新竹分院
      之就診紀錄耳鼻喉科自92年12月22日開始看診，然就診主
      訴均為多年之咳嗽而非聽障，而治療內容亦均針對咳嗽，
      其聽障未見特別之處置，而因其屬感音性聽障，亦無法治
      療。」，有審查意見附卷可憑，其審查程序並未違法，亦
      未與一般正常人認知差異過大，本院即應予以尊重。可知
      原告係屬感音性聽障，無法治療，其於88年9月27日既經
      鑑定為重度聽障，顯然於當時客觀上已經症狀固定，再治
      療亦無法期待其療效，而已達「殘」之狀態。
（五）原告於88年9月27日客觀上已經成殘，並無証據可証明其
      主觀上對繼續治療之效果仍存有期待，其殘廢給付請求權
      之給付時效，應自88年9月28日起算：
      原告自客觀成殘後，並未積極就醫，其就診紀錄耳鼻喉科
      自92年12月22日開始至國泰新竹分院看診，僅係治療多年
      之咳嗽而非聽障，對聽障未見特別之處置，有國泰醫院之
      病歷可憑，可知原告客觀成殘後，主觀上對繼續治療之效
      果並未存有期待，亦未積極治療，其殘廢給付請求權時效
      期間，應自88年9月28日起算，原告主張其於國泰醫院之
      治療亦屬對聽障之治療云云，尚無足採。
三、從而，原處分以原告自88年9月27日已客觀成殘，當時優耳
    聽力損失達90分貝以上，符合第31項第5等級，其殘廢給付
    請求權已逾2年請求權時效，而94年6月17日申請時聽力損失
    均在120分貝以上，亦符合第31項第5等級，殘廢等級並未提
    高，因而否准殘廢給付之申請，並無違誤，訴願決定予以維
    持，亦稱正確。原告徒執前詞，訴請撤銷，並請求被告核給
    付殘廢給付46萬7千2百元及法定利息，為無理由，應予駁回
    。
肆、兩造其餘攻擊防禦方法均與本件判決結果不生影響，故不逐
    一論述，併此敘明。
據上論結，本件原告之訴為無理由，爰依行政訴訟法第98條第3
項前段，判決如主文。
中　　華　　民　　國　　96　　年　  　1　　月　　3　　日
                  第二庭審判長法  官  徐瑞晃
                              法  官  蕭惠芳
                              法  官　畢乃俊
上為正本係照原本作成。
如不服本判決，應於送達後20日內，向本院提出上訴狀並表明上
訴理由，如於本判決宣示後送達前提起上訴者，應於判決送達後
20日內補提上訴理由書（須按他造人數附繕本）。
中　　華　　民　　國　　96　　年　  　1　  月　　3　　日
                              書記官  簡信滇
